臺灣彰化地方法院民事判決
110年度家繼簡字第8號
                                    111年度家繼訴字第8號
原告即反請求  
被      告  周宜美  

訴訟代理人  黃勃叡律師
被      告  周行燦  
            周新展  

            周億盛  

特別代理人  陳錦英  
被告即反請求  
原      告  周惠珍  

            周雅綺  
            卓金秀  
兼上1人
訴訟代理人  周政義  
上列當事人間請求分割遺產事件，本院於民國111年11月14日言
詞辯論終結，判決如下：
    主      文
兩造公同共有被繼承人周陳晟所遺門牌號碼彰化縣○○鄉○○路000
號未辦保存登記房屋(稅籍編號00000000000號)，分歸被告周億
盛取得。
被告周億盛應給付被告周雅綺、周政義各新臺幣5萬元；應補償
原告新臺幣18萬5071元；應補償被告周行燦新臺幣30萬3565元；
應補償被告周新展新臺幣30萬3566元；應補償被告卓金秀、周惠
珍、周政義、周雅綺新臺幣18萬5073元，由被告卓金秀、周惠珍
、周政義、周雅綺共同受領。
訴訟費用由兩造依附表一所示之應繼分比例負擔。
反請求原告之訴均駁回。
反請求訴訟費用由反請求原告負擔。
    事實及理由
壹、程序部分
    被告周億盛、被告即反請求原告卓金秀、周政義經合法通知
    ，未於最後言詞辯論期日到場，核無家事事件法第51條準用
    民事訴訟法第386條所列各款情形，爰依原告即反請求被告
    周宜美之聲請，由其一造辯論而為判決。
貳、本訴部分
一、原告起訴主張：
  ㈠被繼承人周陳晟於民國97年9月24日死亡，兩造均為其繼承人
    ，應繼分比例如附表一所示。周陳晟死亡後，遺有門牌號碼
    彰化縣○○鄉○○路000號未辦保存登記房屋1楝(下稱系爭房屋)
    。
  ㈡系爭房屋性質上難以細分供兩造獨立使用，且該房屋所坐落
    土地，為被告周億盛所有，如將系爭房屋事實上處分權分配
    由周億盛單獨取得，再由周億盛以現金補償其他繼承人，有
    助於房地合併利用、促進經濟效益，自屬公平適當。
  ㈢周陳晟無其他遺產，其喪葬費用為新臺幣(下同)33萬6985元
    ，由被告周雅綺、周政義支出10萬元，餘由被告周行燦、周
    新展共同支出。系爭房屋鑑價為126萬2348元，經計算後，
    請求判決系爭房屋應予分割，分割方法如附表二所示。
二、被告周行燦、周新展陳稱同意原告分割方案。
三、被告周億盛未於言詞辯論期日到場，亦未提出書狀作何聲明
    或陳述。
四、被告卓金秀、周惠珍、周政義、周雅綺則以：
　㈠系爭房屋並非周陳晟之遺產，而係伊等被繼承人周晉華所有
    。
　㈡周陳晟於伸港鄉農會帳戶，於其死亡即97年9月24日當日遭提
    領3萬7000元，及97年10月23日銷戶提領7836元，合計4萬48
    36元，應歸還全體繼承人。
　㈢周陳晟之配偶周掌，請領周陳晟之農民健康保險喪葬津貼15
    萬3000元，係用於支付周陳晟喪葬費用，否認被告周行燦、
    周新展支出23萬6985元之喪葬費用。原告主張返還周行燦11
    萬8492元、周新展11萬8493元，計算方式顯有違誤。
　㈣系爭房屋鑑價報告，將第一層及第二層面積合計203平方公尺
    以「70年完工」進行估算，然第一層及第二層有41.3平方公
    尺（地政測量與使用執照之差額），是於「93年增建」，鑑
    定之結果有誤等語置辯，並聲明：原告之訴駁回。
參、反請求部分
一、反請求原告主張：
　㈠系爭房屋之起造人雖為周陳晟，然其為家管並無收入來源，
    反請求原告之被繼承人周晋華，亦有出資興建系爭房屋而為
    原始取得，周陳晟僅為納稅義務人，其並未辦理建物所有權
    第一次登記。
　㈡爾後，周陳晟及其配偶周掌將系爭房屋，「無償給與」周晋
    華一家人使用、收益、居住。陳晟及周掌之用意係長男周晋
    華已成家，有自立門戶之必要，依照社會通念，可得而知周
    陳晟及周掌之真意係將系爭房屋贈與周晋華，屬「預付性質
    的贈與」予長男周晋華。
　㈢再者，周晋華一家人自70年間迄今，已居住使用系爭房屋長
    逹40多年之久。而以所有之意思，二十年間和平、公然、繼
    續占有他人未登記之不動產者，得請求登記為所有人，民法
    第769條定有明文。周晉華死亡後，反請求原告繼承取得系
    爭房屋。
　㈣並聲明：確認系爭房屋為反請求原告公同共有；確認反請求
    原告就系爭房屋之地上權登記請求權存在。
二、反請求被告則以：
　　否認周陳晟將系爭房屋贈與周晉華。又系爭房屋係周陳晟所
    有，周晉華一家人係在周陳晟同意下方能搬入爭建房屋，自
    非本於自主占有之意思而居住占有系爭房屋，與時效取得之
    要件不符等語置辯，並聲明：反請求原告之訴駁回。
肆、本院之判斷
一、原告主張被繼承人周陳晟於97年9月24日死亡，遺有遺產即
    系爭房屋，兩造均為其繼承人，應繼分比例如附表一所示；
    又系爭房屋並無不能分割之情形，亦無不分割之約定，惟兩
    造無法協議分割之事實，業據原告提出繼承系統表、戶籍謄
    本、系爭房屋稅籍證明書、使用執照等件為證，是原告前開
    主張自堪信為真正。
二、按繼承人有數人時，在分割遺產前，各繼承人對於遺產全部
    為公同共有；繼承人得隨時請求分割遺產，但法律另有規定
    或契約另有訂定者，不在此限；民法第1151條、第1164條定
    有明文。次按共有物之分割，依共有人協議之方法行之。分
    割之方法不能協議決定者，法院得因任何共有人之請求，命
    為下列之分配：㈠以原物分配於各共有人。㈡原物分配顯有困
    難時，得變賣共有物，以價金分配於各共有人；又公同共有
    物分割之方法，除法律另有規定外，應準用關於共有物分割
    之規定；民法第824條第1、2項、第830條第2項亦有明定。
    查兩造為周陳晟之繼承人，對於周陳晟之遺產為公同共有，
    因周陳晟遺產並無不能分割之情形，亦無不分割之約定，兩
    造既不能達成協議分割，原告請求裁判分割以消滅系爭房屋
    之公同共有關係，核無不合，應予准許。
三、反請求原告雖主張周陳晟及周掌已將系爭房屋贈與周晉華，
    惟此為反請求被告所否認。而反請求原告並未能舉證以實其
    說，僅以周晉華一家人居住使用系爭房屋已逾40年為其論據
    。惟查，坊間就未保存登記建物權利之認定，多以稅籍資料
    為憑證，周陳晟如有將系爭房屋贈與周晉華之意，何以不辦
    理納稅義務人變更？況且，周掌於其遺囑中，已將系爭房屋
    所坐落土地指定由被告周億盛繼承，此有台中高分院107年
    度家上易字第11號民事判決可稽，益徵周陳晟及周掌並無將
    系爭房屋贈與周晉華之意，反請求原告上開主張，尚難採信
    。
四、反請求原告主張周晉華就系爭房屋，已因時效取得地上權，
    惟此亦為反請求被告所否認。經查，周晉華為周陳晟長子，
    其居住使用系爭房屋之可能原因甚多，反請求原告主張周晉
    華係基於行使地上權或所有權之意思，而占有系爭房屋，應
    負舉證責任，惟反請求原告並未舉證以資證明，其上開主張
    ，亦難採信。
五、又被告卓金秀、周惠珍、周政義、周雅綺主張：周陳晟死亡
    後遭領取之伸港鄉農會存款4萬4836元，應歸還全體繼承人
    。原告及被告周行燦、周新展均否認領取上開款項。經查，
    周陳晟死亡後，其配偶周掌尚生存，並無證據證明上開款項
    係原告或其他被告領取，而用於支付喪葬費，或現仍存在，
    則被告卓金秀、周惠珍、周政義、周雅綺上開主張，即無從
    採取。
六、按遺產管理、分割及執行遺囑之費用，由遺產中支付之，民
    法第1150條定有明文。所謂遺產管理之費用，具有共益之性
    質，凡為遺產保存上所必要不可欠缺之一切費用，如事實上
    之保管費用、繳納稅捐等均屬之，至於被繼承人之喪葬費用
    ，實際為埋葬該死亡者有所支出，且依一般倫理價值觀念認
    屬必要者，性質上亦應認係繼承費用，並由遺產支付之（最
    高法院109年度台上字第89號判決意旨參照）。
七、被告卓金秀、周惠珍、周政義、周雅綺不爭執周陳晟喪葬費
    用為33萬6985元，惟爭執被告周行燦、周新展支出其中23萬
    6985元。被告卓金秀、周惠珍、周政義、周雅綺上開抗辯，
    無非以周掌請領周陳晟之農民健康保險喪葬津貼15萬3000元
    ，為其論據。惟查，周掌縱領得上開喪葬津貼，但不能遽推
    論上開喪葬津貼有用以支付喪葬費用。再者，周陳晟育有4
    子，長男周晉華已死亡，肆男周億盛則智能不足，則喪葬費
    用由周晉華之繼承人、次男周行燦、參男周新展三房共同分
    擔，應係符合常情，此與被告周政義、周雅綺所稱其二人支
    付喪葬費用10萬元之情，亦屬相符，是足認周掌並未分擔喪
    葬費用。被告卓金秀、周惠珍、周政義、周雅綺上開所辯，
    亦非可採。是被告周政義、周雅綺主張各支出喪葬費用5萬
    元，原告主張被告周行燦、周新展分別支出喪葬費用11萬84
    92、11萬8493元，均堪認定，上開喪葬費用應由遺產支付。
八、周陳晟所遺系爭房屋，應按應繼分比例分配各繼承人取得。
    本院審酌系爭房屋為單一出入口之建築物，依其性質無法原
    物分配，倘僅由兩造公同共有分割為分別共有，並無利於該
    建物之利用。又系爭房屋所坐落土地為被告周億盛所有，將
    系爭房屋分歸周億盛取得，使土地、建物所有權人同一，較
    能發揮該房屋之利用價值、經濟效用，故本院認為以原告所
    主張之分割方案，為合理可採。　　
九、系爭房屋分歸被告周億盛取得，其應補償其他繼承人。系爭
    房屋經本院囑託卓越不動產估價師事務所進行鑑價，該事務
    所參考中華民國不動產估價師公會全國聯合會公告之「第四
    號公報」、彰化縣地價調查用建築改良物標準單價表，並考
    慮系爭房屋建造時工資水準、建材設備、經濟成長、物價指
    數等因素，又依成本法有關之耐用年數、折舊率及重置成本
    等，並考量建物使用現況、維護保養情況良好等予以評估，
    經扣除建物累積折舊額，鑑定系爭房屋之價值為126萬2348
    元之情，有該事務所不動產估價報告書可稽，本院認該鑑價
    結果應屬可採。　　
十、被告卓金秀、周惠珍、周政義、周雅綺雖辯稱：系爭房屋第
    一、二層有部分面積係於93年間增建，鑑定報告結論有誤云
    云，惟此為原告、被告周行粲、周新展所否認。經查，系爭
    房屋現經地政事務所測量之面積，雖較使用執照登載之面積
    為多，惟衡情系爭房屋非無可能於取得使用執照後，即進行
    二次施工增建，以規避申請使用執照之審查，被告卓金秀、
    周惠珍、周政義、周雅綺並未舉證證明，系爭房屋在93年間
    有為第一、二層增建，其等上開所辯，已屬無據。退步言，
    系爭房屋第一、二層縱使在93年間有增建，惟增建部分係附
    合於原建物，為原建物之一部，並無獨立所有權，而原建物
    並未因增建而延長使用年限，增建部分自無從獨立計算使用
    年限與折舊，是鑑定報告並無錯誤，其等上開所辯，亦無可
    採。
十一、是依上開鑑價結果，被告周億盛單獨取得系爭房屋後，應
      先支付喪葬費用（被告周政義、周雅綺、周行燦、周新展
      各為5萬元、5萬元、11萬8492元、11萬8493元)，餘額92
      萬5363元(0000000-000000)，由各繼承人依附表一所示應
      繼分比例分配結果，被告周億盛應補償原告、被告周行燦
      、周新展、周晉華之繼承人各18萬5072.6元（925363/5，
      元以下四捨五入）。　　
十二、綜上所述，原告本件請求分割被繼承人周陳晟之遺產，為
      有理由，爰判決如主文第1、2項所示。反請求原告請求確
      認系爭房屋為其等公同共有；其等就系爭房屋之地上權登
      記請求權存在，則均無理由，應予駁回。　　
伍、本件判決基礎已臻明確，兩造其餘攻擊防禦方法及舉證，於
    判決結果無影響，爰不予一一論列，併此敘明。　　　
陸、訴訟費用負擔之依據：家事事件法第51條，民事訴訟法第80
    條之1、第85條第1項但書。　　 　　
中　　華　　民　　國　　111 　年　　11　　月　　28　　日
                   家事法庭     法  官　施錫揮
以上正本係照原本作成。
如對本判決上訴，須於判決送達後20日之不變期間內，向本院提
出上訴狀。如委任律師提起上訴者，應一併繳納上訴審裁判費。
中　　華　　民　　國　　111 　年　　11　　月　　28　　日
                                書記官　施嘉玫　　　　　
附表一：繼承人應繼分比例
編號 繼承人 應繼分比例 1 周宜美    1/5 2 周行燦    1/5 3 周新展    1/5 4 周盛億    1/5 5  卓金秀、周惠珍、 周雅綺、周政義 (周晉華之繼承人)    1/5 (連帶負擔)  

附表二：原告周宜美分割方案
 遺產範圍 分配方式(新台幣) 1 彰化縣○○鄉○○路000號(未辦保存登記建物，稅籍編號為00000000000) 由周億盛取得全部。 周億盛應以現金補償周宜美18萬5071元及周行燦30萬3565元、周新展30萬3566元；卓金秀、周惠珍、周政義、周雅綺共28萬5073元(公同共有)。 一、周宜美、周行燦、周新展、周億盛之應繼分各為5分之1，卓金秀、周惠珍、周雅綺、周政義之應繼分為5分之1(公同共有)。 二、房屋估價為126萬2348元，周宜美分得25萬2468元及周行燦、周新展、周億盛各分得25萬2470元；卓金秀、周惠珍、周雅綺、周政義分得25萬2470元(公同共有)。(元以下四捨五入，不足部分由周宜美少分) 三、周陳晟之喪葬費用，共33萬6985元，周宜美負擔6萬7397元、周行燦、周新展、周億盛各負擔6萬7397元；卓金秀、周惠珍、周雅綺、周政義共同負擔6萬7397元，並返還周行燦11萬8492元、周新展11萬8493元及卓金秀、周惠珍、周雅綺、周政義共10萬元。(元以下四捨五入，多餘部分由周宜美負擔) 四、周億盛應以現金補償周宜美18萬5071元及周行燦30萬3565元、周新展30萬3566元；卓金秀、周惠珍、周政義、周雅綺共28萬5073元(公同共有)。